ACORDAO-COMPLETO-2439024

ACÓRDÃO 14064/2020 ATA 43/2020 - PRIMEIRA CÂMARA

VISTOS, relatados e discutidos estes autos de embargos de declaração opostos por Maria das Graças Soares de Souza, contra o Acórdão 10285/2020-TCU-Primeira Câmara; 
ACORDAM os Ministros do Tribunal de Contas da União, reunidos em sessão da Primeira Câmara, ante as razões expostas pelo relator, em: 
9.1. conhecer dos embargos de declaração para, no mérito, rejeitá-los;
9.2. corrigir, de ofício, o erro material contido na numeração dos subitens do Acórdão 10285/2020-TCU-Primeira Câmara, que passam a ter a seguinte redação:
"9.1. conhecer do pedido de reexame para, no mérito, dar-lhe provimento parcial;
9.2. tornar insubsistentes os subitens 9.2.2., 9.2.2.1, 9.2.2.2 e 9.2.3 do acórdão recorrido;
9.3. determinar ao órgão de origem que:
9.3.1. emita novo ato de aposentadoria, livre das irregularidades apontadas, submetendo-o ao TCU, no prazo de trinta dias, consoante os arts. 262, § 2º, do Regimento Interno do TCU e 19, § 3º, da Instrução Normativa TCU 78/2018;
9.3.2. adote, em relação à recorrente, o entendimento do Supremo Tribunal Federal, no âmbito do Recurso Extraordinário 638.115/CE, quanto à cessação, ou não, do pagamento dos "quintos/décimos" incorporados após o advento da Lei 9.624/1998;
9.4. manter inalterado dos demais termos do acórdão recorrido;
9.5. dar ciência deste acórdão ao interessado e ao Tribunal Regional Federal da 2ª Região."
9.3. dar ciência dessa deliberação à embargante e ao Tribunal Regional Federal da 2ª Região.

Embargos de declaração em Aposentadoria.

Primeira Câmara

Tribunal Regional Federal da 2ª Região.

3. Interessados/Responsáveis/Recorrentes:
3.1. Interessados: Maria das Graças Soares de Souza (XXX.196.107-XX)
3.2. Recorrente: Maria das Graças Soares de Souza (XXX.196.107-XX).

13.1. Ministros presentes: Benjamin Zymler (na Presidência), Walton Alencar Rodrigues (Relator), Bruno Dantas e Vital do Rêgo.
13.2. Ministros-Substitutos presentes: Augusto Sherman Cavalcanti e Weder de Oliveira.

WALTON ALENCAR RODRIGUES

Ministro Walton Alencar Rodrigues.

Trata-se de embargos de declaração opostos por Maria das Gracas Soares de Souza, contra o Acórdão 10285/2020-TCU-Primeira Câmara, exarado nos seguintes termos:
VISTOS, relatados e discutidos estes autos que tratam de pedido de reexame interposto em face do Acórdão 4505/2020-TCU-Primeira Câmara, por meio do qual foi julgado ilegal e negado registro ao ato de aposentadoria objeto dos presentes autos: 
ACORDAM os ministros do Tribunal de Contas da União, reunidos em Sessão da 1ª Câmara, ante as razões expostas pelo relator e com fundamento nos arts. 33 e 48 da Lei 8.443/1992, em: 
9.1. conhecer do pedido de reexame para, no mérito, dar-lhe provimento parcial; 
9.2. tornar insubsistentes os subitens 9.2.2., 9.2.2.1, 9.2.2.2 e 9.2.3 do acórdão recorrido;
9.3. determinar ao órgão de origem que: 
9.3.1. emita novo ato de aposentadoria, livre das irregularidades apontadas, submetendo-o ao TCU, no prazo de trinta dias, consoante os arts. 262, § 2º, do Regimento Interno do TCU e 19, § 3º, da Instrução Normativa TCU 78/2018; 
9.4. adote, em relação à recorrente, o entendimento do Supremo Tribunal Federal, no âmbito do Recurso Extraordinário 638.115/CE, quanto à cessação, ou não, do pagamento dos "quintos/décimos" incorporados após o advento da Lei 9.624/1998; 
9.5. manter inalterado dos demais termos do acórdão recorrido; 
9.6. dar ciência deste acórdão ao interessado e à Tribunal Regional Federal da 2ª Região.
Por meio do Acórdão 4505/2020-TCU-Primeira Câmara, da relatoria do E. Ministro Vital do Rego, o ato de aposentadoria do embargante foi julgado ilegal, em razão da percepção da vantagem denominada "opção", prevista no art. 2º da Lei 8.911/1994.
O embargante alega, inicialmente, a existência de supostas contradição e omissão da decisão embargada, porquanto entende que esta deixou de "considerar a recente jurisprudência do Supremo Tribunal Federal, que fixa importante parâmetros para aplicação do princípio da segurança jurídica frente a alteração de interpretação sobre determinada matéria".
Nesse sentido, menciona a decisão exarada pelo Plenário da Suprema Corte, em 18/12/2019, no RE 638.115 (Rel. E. Ministro Gilmar Mendes, DJE nº 19, Ata 32) , que, a despeito do entendimento acerca da inconstitucionalidade do pagamento da parcela de quintos incorporados após 8/4/1998, modulou os efeitos da decisão, para garantir a continuidade do pagamento da vantagem obtida mediante decisão administrativa ou decisão judicial não transitada em julgado, até sua absorção por reajustes futuros devidos aos servidores.
Afirma que a situação do embargante é exatamente igual à tratada pelo STF no RE 638.115, porquanto a incorporação da parcela opção aos respectivos proventos teria ocorrido com base em entendimento firmado mediante o Acórdão 2076/2005-TCU-Plenário do TCU, razão pela qual considera que não lhe seria aplicável a nova interpretação acerca da matéria, objeto do Acórdão 1599/2019-TCU-Plenário, cujos fundamentos não albergam alteração legislativa superveniente ou fato relevante que a justificasse. 
Diante dos elementos apresentados, o embargante requer a atribuição de efeito suspensivo aos presentes embargos, bem assim que, no mérito, com efeitos infringentes, o ato de aposentadoria objetos dos presentes autos seja considerado legal, com a consequente manutenção da parcela opção nos respectivos proventos.

8.1. Rudi Meira Cassel (22.256/OAB-DF).

Procuradora-Geral Cristina Machado da Costa e Silva.

SUMÁRIO: EMBARGOS DE DECLARAÇÃO. APOSENTADORIA. PARCELA OPÇÃO. ILEGALIDADE DO ATO E NEGATIVA DE REGISTRO. PEDIDO DE REEXAME NÃO PROVIDO. INEXISTÊNCIA DA OMISSÃO E DA CONTRADIÇÃO ALEGADAS. REJEIÇÃO DOS EMBARGOS.

APOSENTADORIA (APOS)

Secretaria de Recursos (SERUR); Secretaria de Fiscalização de Pessoal (SEFIP).

Conheço dos embargos de declaração opostos Maria das Graças Soares de Souza, contra o Acórdão 10285/2020-TCU-Primeira Câmara, por meio do qual este Colegiado conheceu e deu provimento parcial ao pedido de reexame interposto pela embargante, e manteve a decisão que julgou ilegal seu ato de aposentadoria, em virtude de constar a incorporação indevida da parcela opção.
Irresignada, a embargante, com o intuito de demonstrar a existência de omissão e contradição no acórdão embargado, aponta suposta inobservância do princípio da segurança jurídica, com a aplicação de novo entendimento, para alterar situação jurídica constituída mediante jurisprudência anterior.
Destaco, inicialmente, que estreita via dos embargos de declaração não se presta à apresentação de argumentos novos, tampouco à rediscussão questões já apreciadas, tanto no voto condutor do acórdão embargado como na instrução de unidade técnica, cujos argumentos foram devidamente transcritos no relatório e incorporados às minhas razões de decidir.
A embargante inova ao apresentar entendimento de que, supostamente à luz do princípio da segurança jurídica, a modulação realizada pelo Plenário do Supremo Tribunal Federal-STF, em 18/12/2019, no RE 638.115 (Rel. E. Ministro Gilmar Mendes, DJE nº 19, Ata 32) , deveria ser aplicada ao presente caso.
Ocorre que, naquele Recurso Extraordinário, a Suprema Corte tratou especificamente da inconstitucionalidade do pagamento de quintos incorporados após 8/4/1998, situação que não guarda relação com a parcela relacionada à opção, cuja percepção ensejou a ilegalidade do ato de aposentaria do embargante.
Por esse motivo, por meio do acórdão embargado, deu-se provimento parcial ao pedido de reexame da ora embargante, para que fosse aplicado aos respectivos proventos, o entendimento do Supremo Tribunal Federal, no âmbito do Recurso Extraordinário 638.115/CE, tão somente quanto à cessação, ou não, do pagamento dos "quintos/décimos" incorporados após o advento da Lei 9.624/1998.
Ademais, tal como restou assente no Voto que deu azo ao acórdão embargado, os Acórdãos 2.076/2005 e 2.988/2019 abarcam matérias distintas e devem ser interpretados de forma conjunta, razão pela qual descabida a afirmação de que, à luz do princípio da segurança jurídica, o último julgado impediria a aplicação do primeiro. 
Sendo assim, rejeito os presentes embargos, porquanto inexistentes a omissão e a contradição apontadas.
Nesta oportunidade, corrijo, de ofício, erro material na numeração dos itens que compõe o acórdão embargado, com vistas a evitar eventuais dúvidas.
Voto, portanto, no sentido de que este Tribunal aprove a minuta de acórdão que submeto à deliberação deste Colegiado.
TCU, Sala das Sessões Ministro Luciano Brandão Alves de Souza, em 1º de dezembro de 2020.
.
WALTON ALENCAR RODRIGUES 
Relator